【裁判字號】    98,台上,1884
【裁判日期】    980409
【裁判案由】    妨害投票
【裁判全文】
最高法院刑事判決            九十八年度台上字第一八八四號
上  訴  人  乙○○
選任辯護人  李添興律師
上  訴  人  甲○○
            丙○○
            丁○○
            戊○○
上列上訴人等因妨害投票案件，不服台灣高等法院台中分院中華
民國九十八年一月二十日第二審判決（九十七年度上更(一)字第二
九八號，起訴案號：台灣苗栗地方法院檢察署九十六年度選偵字
第七號），提起上訴，本院判決如下：
    主  文
上訴駁回。
    理  由
按刑事訴訟法第三百七十七條規定，上訴於第三審法院，非以判
決違背法令為理由，不得為之。是提起第三審上訴，應以原判決
違背法令為理由，係屬法定要件。上訴第三審法院之案件，是否
以判決違背法令為上訴理由，應就上訴人之上訴理由書狀加以審
查，如果上訴理由書狀並未依據卷內訴訟資料，具體指摘原判決
不適用何種法則或如何適用不當，或所指摘原判決違法情事，顯
與法律規定得為第三審上訴理由之違法情形，不相適合時，均應
認其上訴為違背法律上之程式，予以駁回。至原判決究有無違法
，與上訴是否以其違法為理由係屬二事。本件原審經審理結果，
認為上訴人甲○○、乙○○、丙○○、丁○○及戊○○五人之妨
害投票犯行明確，因而撤銷第一審所為諭知上訴人等五人均無罪
之判決，比較行為時及裁判時法律，適用最有利於上訴人等五人
之規定，改判均論處甲○○、乙○○共同連續意圖使特定候選人
當選，以虛偽遷徙戶籍取得投票權而為投票罪刑，復皆論處丙○
○、丁○○及戊○○共同意圖使特定候選人當選，以虛偽遷徙戶
籍取得投票權而為投票罪刑，均已詳敘調查、取捨證據之結果及
憑以認定犯罪事實之心證理由。並就上訴人等五人否認犯行之供
詞及其等所辯各語認非可採，予以論述。查有罪之判決所認定之
事實而應記載於判決書者，乃指與論罪科刑之適用法令有關之事
實而言，關於犯罪經過之敘述，如非構成犯罪事實之要素，而與
犯罪同一性之辨別無關者，本非絕對必須記載事項，判決書僅約
略記載或認定與事實略有出入，既於判決無影響，即不能指為違
法。原判判事實欄載明甲○○與乙○○如何共同基於概括犯意，
分別與丙○○、丁○○及戊○○，均有使甲○○當選苗栗縣三灣
鄉內灣村村長之犯意聯絡，於民國九十五年一月十七日，如何由
乙○○分別自丙○○取得其與丁○○及自邱雪梅取得戊○○等之
身分證件資料，持以辦理丙○○、丁○○及戊○○等三人遷出原
址及遷入甲○○住處之戶籍登記手續後，丙○○、丁○○及戊○
○實未曾居住該遷入之新址，卻藉此虛偽戶籍登記，於四個月後
，均順利取得台灣省苗栗縣第十八屆三灣鄉內灣村村長之選舉權
，並於九十五年六月十日該村長選舉時各自前往投票等情。顯就
甲○○、乙○○連續分別與丙○○、丁○○及戊○○共同妨害投
票之犯意聯絡、犯罪時間、經過等犯罪構成要件要素之事實，均
已認明記載。上訴意旨猶指原判決事實就乙○○取得戊○○身分
證資料辦理虛偽戶籍登記之時間，漏未記載，容有誤會。至於上
訴人等開始有共同犯意聯絡之確切時間、戊○○之身分證件資料
是否由邱雪梅之配偶邱文國輾轉交予邱雪梅再轉交乙○○等屬犯
罪經過之細微枝節，原判決縱未敘及，於上訴人等五人共同妨害
投票犯罪之成立與同一性之辨別，均不生影響；另邱雪梅受託轉
交身分證件資料時，是否明知係用於辦理虛偽戶籍登記以妨害投
票而應負共同正犯或幫助罪責，尤與上訴人等五人本身犯罪是否
成立之認定無涉，均非應記載於事實並於理由內說明之事項。上
訴意旨執以指摘原判決未予記載，有證據調查職責未盡及理由矛
盾、不備等違失云云，顯非適法之第三審上訴理由。又原判決理
由就丙○○、丁○○及戊○○三人戶籍於上開時間辦理遷入甲○
○之住戶內，但彼等實際上未曾於該遷入之新址居住，而藉該虛
偽戶籍登記取得上開村長選舉之選舉權，嗣於該村長選舉時並均
已投票等情，業已援引彼等三人之自白，佐以苗栗縣三灣鄉戶政
事務所居民遷入名冊、警員查訪紀錄表、選舉人名冊等為據，詳
加闡述；並說明本件乙○○取得丙○○、丁○○及戊○○之身分
證件資料持以辦理戶籍登記雖均於九十五年一月十七日，然乙○
○基於與甲○○間之共同犯意聯絡，出面取得丙○○等三人之身
分證件資料係分別自丙○○及邱雪梅處取得，持以辦妥戶籍登記
四個月後，始由取得選舉權之丙○○等三人於上開選舉日各自投
票，而完成妨害投票之行為。原判決因於理由內敘明甲○○、乙
○○二人所為各次犯行，客觀上均先虛偽遷徙戶籍，繼取得投票
權，終為投票行為，而逐步完成侵害同性質法益之投票行為，依
一般社會健全觀念，在時間差距上可以分開，在刑法評價上亦各
具獨立性，每次行為皆可獨立成罪，然彼等主觀上係出於使甲○
○當選村長之一個概括犯意，乃適用上訴人等行為時，較有利之
修正前刑法連續犯規定，論以一罪。於法並無不合。上訴意旨置
原判決此部分論述於不顧，猶指摘原判決未向戶政機關查明戊○
○辦理戶籍遷入之時間，以為判斷甲○○、乙○○本件妨害投票
行為究應論以想像競合或連續犯之論據，且未對丙○○、丁○○
取得選舉權為必要之說明，亦未就所認定丙○○、丁○○及戊○
○三人均已為投票之事實，說明認定所憑之依據云云，俱係未依
卷證而為指摘，顯有未合。再者，丁○○雖陳稱其因在外工作及
就學，故本件戶籍遷移一事，均由其母丙○○處理等語，然丁○
○實際上住於苗栗縣頭份鎮，上開選舉當日，卻前往甲○○競選
村長之苗栗縣三灣鄉投票，業據其自承無訛，是其就辦理虛偽戶
籍登記，妨害投票之事，顯然知情並已參與分擔其中投票部分之
犯罪構成要件行為，原判決援引該自白，認定其妨害投票之犯行
，所為採證認事職權之行使，核與證據法則尚無違背，亦無上訴
意旨所指未敘明丁○○何以與甲○○、乙○○有犯意聯絡之理由
不備之可議。末查本件上訴人等五人共同犯罪，並未涉及陰謀與
預備犯之認定，故原判決未針對刑法第二十八條之修正，為新舊
法比較適用之說明，於判決結果不生影響，上訴意旨執為提起第
三審上訴之理由，亦顯與法律規定得上訴第三審之理由不相適合
。至其餘上訴意旨，則係就屬原審採證認事職權之適法行使及原
判決已說明事項，徒憑己見，任意指摘為違法，且仍為單純事實
之爭執，亦難謂為適法之第三審上訴理由。依上揭說明，本件上
訴人等五人之上訴均違背法律上之程式，應予駁回。
據上論結，應依刑事訴訟法第三百九十五條前段，判決如主文。
中    華    民    國    九十八    年   四   月   九   日
                      最高法院刑事第四庭
                          審判長法官  張  淳  淙
                                法官  劉  介  民
                                法官  蔡  彩  貞
                                法官  林  俊  益
                                法官  張  春  福
      本件正本證明與原本無異
                                      書  記  官
中    華    民    國  九十八  年    四    月   十五   日
                                                     m


司法院資訊處製作；財團法人民間司法改革基金會備份。
